【裁判字號】    88,自,514
【裁判日期】    890411
【裁判案由】    詐欺等
【裁判全文】
臺灣高雄地方法院刑事判決                          八十八年度自字第五一四號
    自  訴  人  甲○○○餐廳即.
    自訴代理人  丁○○
    自訴代理人  庚○○
    自訴代理人  己○○○律師
    被      告  丙○○
    被      告  戊○○
右列被告因詐欺等案件，經自訴人提起自訴，乙○判決如左：
    主  文
丙○○、戊○○均無罪。
    理  由
一、自訴意旨略如附件自訴狀所載。
二、自訴人認被告丙○○涉犯刑法第三百三十九條第一項之詐欺取財罪嫌；而被告戊
    ○○涉犯刑法第三百三十九條第一項之詐欺取財罪嫌及同法第三百三十六條第二
    項之業務侵占罪嫌，係以附件自訴狀上所載之事實，有被告丙○○所簽發之支票
    一紙；被告戊○○所簽發之本票一紙及自訴人客戶薛建民等人所簽發之本票四十
    六紙附卷可稽，以為論據。訊據被告丙○○固坦承曾於民國八十七年十一月十二
    日、同年月十五日、同年月二十三日及同年月二十四連續至自訴人處消費共計新
    台幣（下同）十四萬元，且開立交予自訴人用以支付消費款之本票及嗣後交付之
    支票均未兌現之事實；訊據被告戊○○亦不否認曾於八十七年九月二十三日向自
    訴人借款五十萬元，而於八十八年四月底自自訴人處離職時尚積欠自訴人十七萬
    五千六百二十元未清償之事實，惟被告二人均否認有何詐欺及業務侵占之犯行；
    被告丙○○辯稱：我八十七年十月份起即有到自訴人處消費，以前都付支票及現
    金，支票亦有兌現，後來係因失業週轉不靈方未付款，但我有提供我的房子給自
    訴人設定抵押權擔保，並非有意詐騙。被告戊○○則辯稱：我向自訴人借款五十
    萬元後，與自訴人約定所借的款項由我每月應領之薪資按月扣除清償，我一直在
    自訴人處服務到八十八年三月份，所借的款項只欠十七萬多元，後來因我姑丈有
    積欠自訴人債務，我是該債務之連帶保證人，因我姑丈無法解決債務，我害怕到
    時候要由我負責，所以我才在未告知自訴人之情形下離職；而我向客戶所收的款
    項一定都有交回給自訴人，並未侵占等語。
三、按犯罪事實應依證據認定之，無證據不得推定其犯罪事實；又不能證明被告犯罪
    ，應諭知無罪之判決。刑事訴訟法第一百五十四條及第三百零一條分別定有明文
    。次按，刑法第三百三十九條第一項詐欺罪之成立，以意圖為自己或第三人不法
    之所有，以詐術使人陷於錯誤，而將本人或第三人之物交付為要件，最高法院四
    十六年台上字第二六０號著有判例可稽。
四、經查：
（一）依現今一般社會商業經濟交易活動之常態，因往來頻繁，商家為便利前來消費
      之客戶，往往在對客戶之交易信用紀錄有相當之瞭解或一定程度之徵信後，會
      允許客戶在消費後於一定額度內簽帳而無庸立即付款，而在一定之期間經過或
      於累積相當之消費數額後方向客戶請款；是以行為人在消費後要求商家允許簽
      帳，而在簽帳後若因行為人之經濟狀況產生變動致無力付款，尚難以此即遽認
      行為人有施用詐術之行為而犯詐欺罪，仍應調查其他事證，以究明行為人是否
      在消費之初即有不法所有之意圖，而利用此社會經濟活動之常態使商家陷於錯
    誤而為財物之交付。查被告丙○○雖於八十七年十一月十二日至同年月二十四
      連續至自訴人處消費共計十四萬元，簽帳後均未付款，然被告丙○○辯稱：因
      失業週轉困難方無力清償所消費之款項，但曾提供所有之房屋設定抵押權予自
      訴人擔保所消費之款項等語；而查，自訴人於庭訊時已自承：被告丙○○確有
      將其房屋設定抵押權予自訴人公司執行總經理謝志成之名下等語（見乙○八十
      九年一月七日訊問筆錄），經核被告丙○○所提出之建物登記謄本，被告丙○
      ○所有之高雄市○○路一０八號五樓之一號房屋，確曾於八十八年四月二十六
      日設定第二順位抵押權予謝志成，有建物登記謄本一份在卷可稽，則被告丙○
      ○所辯曾提供所有之房屋予自訴人設定抵押權乙節，應為真實。該建物其上雖
      已有玉山商業銀行股份有限公司所設定之第一順位最高限額抵押權，擔保金額
      共計為三百十二萬元，然該建物經乙○執行處委託鑑定價格機關鑑價之結果，
      約有三百四十五萬零四十五元之鑑估價值，有鑑估報告書一份附卷可考，則被
      告丙○○提供該建物設定第二順位抵押權予自訴人擔保被告丙○○之消費款時
      ，並非無價值之擔保品；再佐以自訴人於庭訊時所述：當時丙○○消費時戊○
      ○是總經理，我們授權總經理決定是否同意該客戶簽帳，是戊○○同意丙○○
      簽帳的等語（見乙○八十八年十月十五日訊問筆錄），而同案被告戊○○於庭
      訊時陳稱：丙○○簽帳時因他有車子、房子，又在民族路一建築公司工作，經
      濟狀況良好，我認識丙○○也有五年了，我才會讓丙○○簽帳等語（見乙○八
      十八年十二月三日訊問筆錄），足見自訴人之所以同意被告丙○○消費後以簽
      帳方式日後付款，並非因被告丙○○有施用如何之詐術而陷於錯誤所致；而再
      由同案被告戊○○之上開供詞，被告丙○○所辯係後來因失業才周轉不靈方未
      付款等情，應非子虛。被告丙○○既於事後提供具相當價值之擔保品予自訴人
      擔保其所積欠之消費款，可認被告丙○○於八十七年十一月間至自訴人處連續
      消費並簽帳，應無不法所有之意圖，事後係因失業致經濟狀況產生變化故未能
      付款。參以被告丙○○於事後亦與自訴人達成和解，有和解書一份在卷可憑，
      益徵被告丙○○於上開時間至自訴人處消費之時，應無任何不法所有之意圖，
      既無不法所有之意圖，即無由以刑法第三百三十九條第一項詐欺罪相繩之。
（二）被告戊○○雖於八十七年九月二十三日向自訴人借款五十萬元，然在尚積欠十
      七萬五千六百二十一元未清償，又在未告知自訴人之情形下，於八十八年四月
      底即自行離職；然被告戊○○在借款後，每月均有自其應向自訴人領取之薪資
      中扣除一定金額返還予自訴人，此亦為自訴人所不否認，則被告戊○○在分期
      清償自訴人大部分之款項達三十二萬餘元後，因擔心其所擔保其姑丈之債務需
      由其負責，在未告知自訴人之情形下而離職，尚難認被告戊○○於向自訴人借
      款時即有不法所有之意圖，既無不法所有之意圖，依前揭說明，自難以詐欺罪
      論擬；再自訴人雖指訴稱被告戊○○在向客戶薛建民等人收取簽帳之款項後即
      侵占入己，然被告戊○○堅詞否認有何侵占之犯行，辯稱：若有向客戶收取款
      項均會繳回公司等語；經查，依自訴人所述，係因自訴人打電話向各該客戶追
      討欠款時，客戶均稱已將應繳之款項交予被告戊○○，所以才會認為是戊○○
      將款項侵占，亦因只有客戶之電話，並無法親自前往與各該客戶親自確認是否
      已繳款，同時亦無法提供各該客戶之住址可供查核等語（見乙○八十九年一月
      七日、八十九年二月十二日訊問筆錄），自訴人雖提出由客戶所開立之本票四
      十六紙欲證明被告戊○○確有侵占之犯行，然該本票四十六紙僅能證明確曾有
      客戶在自訴人處消費後簽帳之事實，惟無法證明被告戊○○是否有向該四十六
      紙本票上所示之自訴人客戶收取簽帳之款項後侵占入已，自訴人復亦無法提供
      簽發該四十六紙本票客戶之住址及年籍可供乙○傳訊查明被告戊○○是否果有
      自訴人所指之業務侵占犯行，在無其他證據之情形下，尚難僅以自訴人之指訴
      而為不利被告戊○○之認定。自訴人所舉之證據均尚無法證明被告丙○○及戊
      ○○犯罪。此外，復查無其他積極證據足認被告丙○○及戊○○有自訴人所指
      之犯行存在，不能證明被告丙○○及戊○○犯罪，依法應為無罪之諭知。
五、被告丙○○經合法傳喚無正當理由不到庭，惟本件因無法證明被告丙○○有自訴
    人所指之犯行，而為無罪之諭知，已如前述，爰不待其陳述，逕行判決，併此敘
    明。
據上論斷，應依刑事訴訟第三百四十三條、第三百零六條、第三百零一條第一項，判
決如主文。
中    華    民    國    八十九    年      四      月        十一      日
                                  臺灣高雄地方法院刑事第六庭
                                      法  官  李怡諄
右正本證明與原本無異。
如不服本判決，應於判決送達後十日內，向乙○提出上訴狀。
                                      書記官  羅榮全
中    華    民    國      八十九      年      四      月      十一      日


司法院資訊處製作；財團法人民間司法改革基金會備份。
